臺灣臺中地方法院民事判決　　　　九十三年度訴字第八四四號
　　原　　　告　辛○○
　　訴訟代理人　黃文崇　　律師
　　被　　　告　癸○○
　 　　　　　　　　　　　 號.
　　訴訟代理人　施家治　　律師
　　被　　　告　己○○(即戊○.
　　被　　　告　乙○○(即戊○.
　　　　　　　　　　　　　九樓.
　　被　　　告　庚○○(即戊○.
　　被　　　告　丁○○(即戊○.
　　被　　　告　甲○○○(即戊.
　　兼前五人共同
　　訴訟代理人　丙○○
上當事人間請求代位給付價金事件，本院於民國九十四年九月十
九日言詞辯論終結，判決如下：
    主      文
被告癸○○應給付被告己○○、丙○○、乙○○、庚○○、丁○○、甲○○○新台幣貳佰捌拾肆萬壹仟元及自民國九十三年四月
二十二日起至清償日止按年息百分之五計算之利息，並於被告己○○、丙○○、乙○○、庚○○、丁○○、甲○○○繼承被繼承
人戊○○之遺產範圍內由原告代位受領之。
原告其餘之訴駁回。
本判決第一項於原告以新台幣玖拾伍萬元為被告預供擔保後，得
假執行。但被告癸○○以新台幣貳佰捌拾肆萬壹仟元為原告預供
擔保，得免為假執行。
原告其餘假執行之聲請駁回。
訴訟費用由被告負擔。
    事實及理由
一、原告主張：
（一）戊○○（於民國九十三年六月二十二四日死亡）生前向原
      告借款新台幣（下同）三百三十四萬一千元（一筆二百八
      十四萬一千元，另一筆五十萬元），經原告向鈞院聲請對
      戊○○核發支付命令（八十八年度促字第五八六四二號、
      八十八年度促字第五二四三號支付命令），並取得確定證
      明書後，於八十八年五月間向本院聲請對戊○○之不動產
      為強制執行，經本院以八十八年執字第一０二五六號強制
      執行事件對戊○○所有坐落於台中市○區○○段第六一七
      地號、第六一八地號之土地（以下稱系爭土地）實施查封
      登記。嗣於本院將進行拍賣前，因系爭土地之抵押權人即
      被告癸○○，因與戊○○間訂立買賣系爭土地之契約，恐
      無法辦理系爭土地之移轉登記影響其利益，遂於八十九年
      八月二十二日出具承諾協議書，要求原告撤回上開強制執
      行程序之聲請；由於被告癸○○書寫備忘錄傳真給原告其
      內容載明「承諾於支付戊○○尾款同時通知辛○○蒞臨交
      付尾款現場併同付款，特立此備忘錄為日後之據... 」等
      語，又出具之上開承諾協議書亦載明「因查封限制登記，
      致無法辦理產權移轉登記，利立書人等辦理產權移轉登記
      完畢後，立書人等承諾於支付價購土地尾款時（以土地登
      記過戶完成日後十天為基準日，按應為九十年七月十二日
      ）通知辛○○及戊○○前來壬○○代書事務所，由合法程
      序交付土地尾款，應優先扣除土地增值稅..  等剩餘尾款
      ，即戊○○先生所積欠之債務，以達債務之解決..  」等
      情，原告因信被告癸○○其身分地位所為之承諾，且所稱
      系爭土地之買賣尾款尚餘四百三十萬元，過戶完後即願先
      給付五十萬元予原告，原告認尚足清償債權，遂於八十九
      年八月二十五日至本院遞狀請求撤回前開強制執行程序，
      並經本院函囑地政機關塗銷系爭土地之查封登記，否則，
      以系爭土地於本院查封時，被告癸○○雖登記有一千萬元
      之抵押權，但是系爭土地買賣價值約定為二千六百三十六
      萬二千八百七十五元，扣除被告癸○○之抵押債權尚餘一
      千六百餘萬元，當足以清償原告聲請強制執行之債權額，
      被告癸○○嗣後辯稱其與戊○○間尚有其他借貸或票據債
      權抵銷而無價金債務是否屬實？未經舉證，被告癸○○當
      時復無任何執行名義得聲請參與分配，原告對系爭房地前
      所聲請之強制執行，如經執行自得以取回全部債權額，如
      非被告癸○○上開承諾，原告已查封到戊○○之財產拍賣
      受償，豈會無條件下撤回執行程序。
（二）原告雖撤回上開執行程序，惟於八十九年十月間再向本院
      以八十九年度執字第二一０三七號強制執行事件聲請執行
      上開債務，經本院於同年月六日發禁止戊○○對癸○○收
      取買賣價款債權之命令，嗣原告於九十年六月二十二日聲
      請本院對戊○○之買賣價款債務人即被告癸○○就上述買
      賣價金尾款三百三十四萬一千元核發收取命令，被告癸○○竟於九十年七月二日完成系爭土地移轉登記於自己及案
      外人劉南志、黃俊文名義後，拒不支付買賣尾款，並具狀
      對本院所核發之上開收取命令聲明異議，表示其與戊○○
      間已無債權債務關係，所有債務已清償完畢，未欠戊○○
      任何款項等情，惟：
    (1)被告癸○○書立之承諾協議書內載「... 今商請辛○○先
      生先行撤銷查封限制登記，利立書人等辦理產權移轉登記
      完成後，立書人等承諾於支付價購土地尾款時（以土地登
      記過戶完成日後壹拾天為基準日），立書人通知辛○○先
      生前來，....  由合法程序交付... 等語」之約定，足認
      被告間支付尾款之日期為系爭土地過戶完成日後十日，茲
      該土地過戶完成日為九十年七月二日，被告癸○○交付戊○○系爭土地之尾款債務清償期在九十年七月十二日，清
      償期顯然早已屆至，卻仍未支付，此據證人壬○○於九十
      二年度自字第一七四號詐欺案件審理中及本件審理均證述
      買賣雙方未完成末期尾款交付手續，過戶之土地所有權狀
      正本仍在該代書事務所等情自明，又戊○○生前亦未向被
      告癸○○要求給付尾款，顯已怠於行使權利。
    (2)被告癸○○於本院九十二年度自字第一七四號刑事案件審
      理中坦承因戊○○一直未出面與其結清系爭土地買賣尾款
      ，致遲遲無法結算尾款扣除費用後之餘款，致未清算云云
      ；於本件審理中改稱戊○○及其子己○○有持票據借貸而
      積欠匯款款項，系爭土地買賣尾款扣除前揭債務後僅剩餘
      二、三十萬元云云，前後所述不一；原告否認被告癸○○
      所辯上情而提出票據影本上戊○○簽名為真正，亦查無戊○○之背書，而發票人分別為葛啟華與賴麗華，被告癸○○所辯確有支付其所指借款予戊○○乙節，原告否認之，
      自應由被告癸○○就上開戊○○簽名為真正、已交付戊○○借款等利己事實舉證證明之。尤以，被告癸○○與原告
      訂立承諾協議書之時間為八十九年八月間，其在承諾協議
      書猶承諾須交付尾款予戊○○，再清償原告之三百餘萬元
      ，且訂立契約書時己○○僅係契約見證人、非訂約代理人
      ，證人壬○○另證述在寫備忘錄時有幫癸○○聲請增值稅
      資料交給等情，足認當時戊○○對被告癸○○尚有價金尾
      款三百四十萬元，至被告癸○○所提票據借貸之發票期間
      均在八十六、八十七年間，如確有該債權存在，已高達三
      百三十萬元，復估算土地增值稅額一百三十五萬元，合計
      高達四百六十五萬元，已逾買賣價金尾款數目，被告癸○○當在出具承諾書時已知扣抵後無價金尾款足供支付，豈
      能出具承諾書對原告承諾其必支付該尾款，可見其書立承
      諾書係為誆騙原告撤回強制執行程序所為，乃使用詐術之
      故意不法侵害原告權利致受損害，故追加請求損害賠償請
      求權。
（三）被告間尾款支付期間已屆，被告癸○○既未履行交付尾款
      ，而戊○○生前亦怠於行使該價金尾款請求權，迄今索討
      無著，且戊○○除前開土地買賣價金尾款外，無其餘財產
      ，並經執行無著，亦有債權憑證可佐，原告為保全自己之
      借款債權，雖戊○○於審理中死亡，但已由被告己○○等
      承受訴訟，爰依民法第二百四十二條之規定起訴請求等語
      。並聲明：被告癸○○應給付戊○○新台幣（下同）二
      百八十四萬一千元，及自起訴狀繕本送達翌日起至清償日
      止，按年息百分之五計算之利息後，由原告代位受領之。
      原告願供擔保，請准宣告假執行。並提出本院八十八年
      度促字第五二四三號支付命令暨確定證明書影本各一件、
      八十八年度促字第五八六四二號支付命令暨確定證明書影
      本各一件、本院囑託查封登記函影本一件、備忘錄影本一
      件、承諾協議書影本一件、聲請撤銷執行狀影本一件、本
      院囑託塗銷登記函影本一件、聲明異議狀影本一件、本院
      九十二年度自字第一七四號刑事判決影本一件、臺灣高等
      法院臺中分院九十二年度上易字第一三九七號刑事判決一
      件、本院八十九年執八字第二一０三七號債權憑證影本一
      件、八十九年執八字第一三二０八號債權憑證影本一件、
      九十二年民執八字第六二二九號通知函影本一件、民事執
      行處通知函影本一件、土地登記謄本影本一件、囑託查封
      登記函影本一件、定期八十九年九月五日拍賣函影本一件
      、本院八十九年七月二十九日八十八年民執八字第一０二
      五六號公告、系爭土地移轉所有權後之土地登記謄本二紙
      、系爭土地買賣契約書影本一件、照片影本八張附卷為證
      。
二、被告癸○○則以：（一）戊○○與癸○○間之土地買賣尾款
    之所以未結清，是因契約訂立後，戊○○派其子己○○，多
    次持本票或支票向被告癸○○借款，金額需結算且應扣除土
    地增值稅、鑑界費、代書費、其他稅金等，迄無法確定金額
    ，且由於戊○○罹患癌症身體明顯不適，而土地買賣代理人
    己○○又滯留大陸不歸，所以至今買賣雙方債務未清結，應
    留待結算尾款尚有餘額後，原告才有所謂尾款債權可以代位
    行使可言。（二）再者，原告陳稱「被告間就系爭土地之買
    賣尚有尾款四百三十萬元未付」云云，伊否認之，伊如尚欠
    戊○○上述金額之尾款，不可能戊○○至今仍未向伊請求，
    戊○○並無怠於行使債權。又因戊○○與被告癸○○間買賣
    尾款為多少，尚須原告舉證證明，被告癸○○曾於戊○○生
    前向其查證其與原告之債務，經告以僅一百多萬元，且原告
    尚未取得實體判決之確定證明，僅以前開無實質既判力之支
    付命令確定證明為本件請求之佐證，不足為憑，又原告前已
    聲請強制執行戊○○之財產得款六、七十萬元，扣除後僅餘
    數十萬元，絕無原告所稱之債權餘額。
    （三）如以原告主張之價金尾款四百三十萬元計算，依契約
    約定扣除被告癸○○所代繳之土地增值稅一百三十五萬五千
    六百二十六元，及戊○○持其本人開立如附表所示之本票二
    張及由其背書之支票共四紙面額合計三百三十萬元向被告癸○○借貸，被告癸○○已分次匯款轉入第一商業銀行台中分
    行戊○○帳戶貸予借款：包括八十六年十月二十一日、同年
    十一月十日、八十七年五月五日、同年六月二十九日分別各
    匯入一百零三萬四千元、一百零八萬六千九百九十元、九十
    八萬零四百元及三十二萬元等，合計三百四十二萬元均未獲
    戊○○清償，是戊○○對被告癸○○已無任何債權可言，此
    可由代書陳俊源已完成系爭土地之所有權移轉登記等情來反
    證尾款完全付清等情；惟於九十四年一月三十一日審理中改
    稱其於八十九年八月二十二日書立承諾書時因不知買賣土地
    之增值稅額若干，但認為扣除稅後尚有尾款可以交付原告，
    絕無蓄意詐騙，原告必需舉證其聲請強制執行拍賣系爭土地
    後可得分配之款項若干，始能證明其有權利被侵害，故不同
    意原告追加主張侵權行為之損害賠償請求；況被告癸○○與
    原告成立之承諾書，其內未載明買賣尾款確實金額若干，被
    告癸○○亦未承諾或保證原告尚有多少餘款可取，此部分原
    告應有認知，且原告提起被告癸○○詐欺之刑事案件，業經
    判決無罪確定，原告追加侵權行為損害賠償請求權部分，被
    告癸○○不同意，如經審理，亦顯無理由等語以資抗辯。並
    聲明：請求駁回原告之訴，如受不利判決，願供擔保請准宣
    告免為假執行。及提出土地增值稅繳款書影本一紙、票據退
    票單影本四紙、支票影本四紙、本票影本二紙、票據編表一
    紙、第一商業銀行存款存根聯影本二紙、匯款單影本二紙、
    本院九十二年度自字第一七四號刑事判決影本、臺灣高等法
    院臺中分院九十二年度上易字第一三九七號刑事判決影本附
    卷為證。
三、被告丙○○、己○○、乙○○、庚○○、丁○○、甲○○○
    等則以：
（一）被告戊○○於九十三年六月二十二日死亡，被告丙○○、
      己○○、乙○○、庚○○、丁○○、甲○○○為其繼承人
      ，並聲請限定繼承，已具狀聲明承受本件訴訟，業據原告
      提出戶籍謄本六件、繼承系統表一紙為憑。
（二）被告等則以：戊○○於生前確有與被告癸○○辦理系爭土
      地買賣事宜，代書壬○○於九十年六月間曾至戊○○家裡
      ，拿取印鑑辦理印鑑證明，言明如持印鑑證明去辦理土地
      所有權移轉登記會事先告知，卻逕行辦理系爭土地所有權
      移轉登記而未告知，代書壬○○有知會戊○○關於買賣款
      項扣除增值稅還有尾款三百多萬元可以拿，認為被告癸○○應依買賣契約之約定於系爭土地移轉所有權登記後，即
      支付價金尾款給戊○○，又戊○○生前未曾以口頭或信函
      向癸○○催討尾款，迄沒有拿到尾款，但其生前有提到僅
      積欠原告之債務只有五十萬元，此部分係因己○○曾簽發
      票據壹紙而由戊○○背書所發生之債務。
四、兩造不爭執之事實：
（一）因被告癸○○於八十九年八月二十二日出具承諾協議書，
      原告始撤回對戊○○所有系爭土地之強制執行程序（案號
      ：八十八年度執八字第一０二五六號）。
（二）被告癸○○與戊○○間就系爭土地訂立有買賣契約書。
    以上事實有買賣契約書影本及承諾協議書影本各一件附卷為
    憑，且經證人壬○○證述明確，堪信屬實。
五、按訴狀送達後，原告不得將原訴變更或追加他訴。但有下列
    各款情形之一者，不在此限：第二款請求之基礎事實同一者
    。第四款因情事變更而以他項聲明代最初之聲明者。第七款
    不甚礙被告之防禦及訴訟之終結者。民事訴訟法第255條第1
    項第2、4、7款亦定有明文。本件被告癸○○對原告於審理
    中追加請求侵權行為之損害賠償不同意，惟因被告癸○○於
    本件審理中，始自認其與戊○○間訂立買賣契約後曾於八十
    六、八十七年間匯款約三百四十二萬元之價金尾款交付予戊○○，足以抵償價金尾款債務，如係實情，此於上開刑事詐
    欺案件未經提出，且與原告對被告癸○○與戊○○間究有無
    債權足以代位行使之基礎事實同一，揆諸前開說明，其追加
    於法並無不合，先予敘明。
六、本件爭點厥為於戊○○對於被告癸○○有無買賣尾款價金債
    權二百八十四萬一千元，如有，戊○○生前是否怠於行使債
    權，原告能否代位行使？又被告癸○○出具承諾書，是否以
    詐術欺騙原告，致撤回強制執行程序而受有損害？茲列述得
    心證之理由如后：
（一）按債務人怠於行使其權利時，債權人因保全債權，得以自
      己之名義，行使其權利。但專屬於債務人本身者，不在此
      限。前條債權人之權利，非於債務人負遲延責任時，不得
      行使。但專為保存債務人權利之行為，不在此限。民法第
      二百四十二條、第二百四十三條，分別定有明文。是代位
      權之性質係為債權人以保全債權為目的，得以自己名義，
      行使債務人權利之權利。又債權人依民法第二百四十二條
      之規定，行使債務人對於第三債務人之債權時，雖應以其
      行使債權所得之利益歸屬於債務人，俾總債權人得均霑之
      ，但不得因此即謂該債權人無受領第三債務人清償之權限
      （最高法院二十一年上字第三十五號判例要旨參照）。
（二）原告對戊○○確有三百三十四萬一千元之債權。
      原告主張對戊○○有借款債權一筆五十萬元、另筆二百八
      十四萬一千元未獲清償之事實，業據提出支付命令暨確定
      證明書（本院八十八年度促字第五八六四二號、八十八年
      度促字第五二四三號）、債權憑證（本院八十九年執字第
      一三二０八號、八十九年度執字第二一０三七號）等附卷
      為憑，經本院調閱上開案卷查證戊○○於收受支付命令裁
      定均無異議，因而確定等情屬實。被告癸○○雖辯稱該債
      權憑證及無實質既判力之支付命令確定裁定，不足以證明
      原告有上開借款債權云云，被告丙○○等辯稱本院八十九
      年度促字第五八六四二號支付命令案卷，原告所提出之票
      據上簽章是否戊○○本人所有，無從查明等語，但均未能
      反證以實其說，所辯不足憑採。從而，原告主張其對於被
      告有借款債權三百三十四萬一千元，堪信屬實。
（三）戊○○對被告癸○○有無買賣價金尾款債權？及其金額若
      干？
      (1)經查，被告癸○○與戊○○間所訂立之賣賣契約，載明
        買賣訂約日為八十六年八月七日、買賣價金為二千六百
        三十六萬二千八百七十五元，其交款日期欄顯示：訂約
        日交付一千七百三十萬元、同年月十七日收到支票三張
        面額合計三百萬元、同年九月七日收到支票二張面額合
        計二百萬元，餘款於移轉完畢一次以現金付清等情，為
        兩造所不爭執，原告主張上述買賣價金尾款四百三十萬
        元未獲被告癸○○以現金付清之事實，業經證人壬○○
        於本院九十二年度自字第一七四號詐欺案件審理中及本
        件審理均證述買賣雙方未完成末期尾款交付手續，過戶
        之土地所有權狀正本仍在該代書事務所等語甚明，核與
        被告丙○○等陳述情節相符，堪以採信。
      (2)被告癸○○復辯稱契約訂立後，戊○○派其子己○○，
        多次持本票或支票向被告癸○○借款，及戊○○持其本
        人開立之本票二張及由其背書之支票共四紙面額合計三
        百三十萬元向被告癸○○借貸，被告癸○○已分次匯款
        轉入第一商業銀行台中分行戊○○帳戶貸予借款：包括
        八十六年十月二十一日、同年十一月十日、八十七年五
        月五日、同年六月二十九日分別各匯入一百零三萬四千
        元、一百零八萬六千九百九十元、九十八萬零四百元及
        三十二萬元等，合計三百四十二萬元均未獲戊○○清償
        ，是戊○○對被告癸○○已無任何債權等語，為原告所
        否認。惟查，被告癸○○所提出之支票四紙，其發票人
        係訴外人葛超群、由戊○○背書，發票日均為八十七年
        間，另提出戊○○簽發之本票，其中面額五十萬元者之
        發票日為八十六年九月十五日、面額八十萬元者之發票
        日為八十七年十二月三十日，合計面額為三百三十萬元
        ，核與被告癸○○之各匯款日期、各匯入款項均不相符
        ，難以憑認簽發票據及匯款情形，係因渠買賣關係所由
        生或嗣後另為借貸匯款，況被告癸○○所為匯款或提出
        戊○○背書之支票或簽發之本票，其所涉原因事實多端
        ，縱若屬實，以被告癸○○之社經地位當知於買賣契約
        或以書面存證，被告癸○○既未能舉證證明，其據以主
        張有借貸匯款而為抵銷等情，尚屬無憑。從而，戊○○
        對被告癸○○確有價金尾款債權未獲清償。
      (3)又按債權人基於民法第二百四十二條規定，行使債務人
        之權利時，第三人之對於債權人與對於債務人同，故第
        三人得以對於債務人之一切抗辯，對抗債權人。最高法
        院著有四十年台抗字第三０四號判例足資參照。經查被
        告癸○○與戊○○間上開買賣價金尚餘尾款四百三十萬
        元未付清，又依該契約約定移轉登記費用及增值稅由乙
        方（指戊○○）負擔，鑑證費、登記手續費（意即代書
        費）由甲方（指癸○○）負擔，併參酌被告癸○○出具
        之承諾協議書載明「因查封限制登記，致無法辦理產權
        移轉登記，利立書人等辦理產權移轉登記完畢後，立書
        人等承諾於支付價購土地尾款時（以土地登記過戶完成
        日後十天為基準日，按應為九十年七月十二日）通知辛○○及戊○○前來壬○○代書事務所，由合法程序交付
        土地尾款，應優先扣除土地增值稅、鑑界費、代書費、
        及清除地上物（由辛○○代工支付）、稅金等剩餘尾款
        ，即戊○○先生所積欠之債務，以達債務之解決..  」
        等情，是買賣價金尾款四百三十萬元應扣除被告癸○○
        已代墊之土地增值稅一百三十五萬五千六百二十六元，
        所餘尾款二百九十四萬四千三百七十四元尚未給付，至
        證人壬○○證述代書費三萬元、鑑界費預計四千元等項
        ，參照契約約定係由被告癸○○支付，尚不得據為抗辯
        扣抵，被告癸○○復無法提出尚有清除費用之證據足供
        扣抵，上開尾款金額堪予確定；又戊○○生前未向被告
        癸○○行使該尾款債權，業據被告訴訟代理人丙○○陳
        明在卷（見本院九十四年八月二十二日言詞辯論筆錄）
        ，是戊○○對於被告癸○○尚有上開價金尾款債權怠於
        行使，堪以認定。
（四）戊○○於審理中死亡，被告丙○○等六人承受為當事人，
      並提出已向本院聲明限定繼承之事實，業據提出本院九十
      三年度繼字第一二０一號民事裁定影本附卷為憑，從而，
      原告依民法第二百四十二條之規定，主張其對戊○○之借
      貸債權其中二百八十四萬一千元及自訴狀繕本送達翌日起
      算法定利息之範圍內，戊○○怠於行使對被告癸○○之價
      金尾款債權，因本件審理中已由被告己○○、丙○○、乙○○、庚○○、丁○○、甲○○○等限定繼承，故在渠限
      定繼承之範圍內，原告請求被告癸○○應給付給被告丙○○等六人，於該範圍內由原告代位受領之，為有理由，於
      逾此部分之請求，即屬無據，應予駁回。從而，原告本於
      民法第二百四十二條之規定請求，於限定繼承之範圍內既
      經本院審認有理由而准予，則原告仍依據民法侵權行為損
      害賠償之法律關係為請求權競合，本院自無庸再予審認，
      併此敘明
七、兩造陳明願供擔保，請准為假執行及免為假執行之宣告，就
    本判決原告勝訴部分，經核均無不合，爰各酌定相當擔保金
    額併准許之；至原告其餘假執行之聲請，則因訴之駁回而失
    所依據，不應准許，應予駁回。
八、本件事證已臻明確，兩造所為之其他主張，陳述並所提之證
    據，經審酌後，認均與本件之結論無礙，不再一一論述，併
    予敘明。
九、訴訟費用負擔之依據：民事訴訟法第七十九條、第八十五條
    第一項前段。
中　  華　  民　　國　　94　　年　　9　　月   19      日
                  民事第一庭    法  官  張惠立
以上正本係照原本作成
如對本判決上訴須於判決送達後二十日內向本院提出上訴狀
中　  華　  民　　國　　94　　年　　9　　月   23      日
                                書記官
